最　高　行　政　法　院　判　決　　　　　　　　　　九十一年度判字第二○六號
　　原　　　告　欣年代食品股份有限公司
　　代　表　人　甲○○
　　被　　　告　經濟部智慧財產局
　　代　表　人　陳明邦
右當事人間因商標評定事件，原告不服行政院中華民國八十九年三月十三日台八十九
訴字第○七四○五號再訴願決定，提起行政訴訟。本院判決如左：
　　主  文
原告之訴駁回。
訴訟費用由原告負擔。
　　事  實
緣本件關係人錦美食品商行江美珠之前手黑面蔡食品股份有限公司（以下簡稱黑面蔡
公司）於八十年八月五日以「黑面蔡及圖」商標，指定使用於當時商標法施行細則第
二十四條第十九類之冰、冰淇淋、汽水、果汁、楊桃汁、蒸餾水、礦泉水、茶、咖啡
、可可商品申請註冊，作為其申請案號00000000號（嗣列為註冊第六一五四
一○號）「黑面設計圖」商標之聯合商標，經被告審查核准，列為註冊第六一五五三
八號商標，旋移轉登記予關係人，公告於八十六年八月十六日第二十四卷第十六期商
標公報。嗣原告以系爭商標有違註冊時商標法第三十七條第一項第五款之規定，對之
申請評定。案經被告為申請不成立之評決，發給中台評字第八八○一七九號商標評定
書。原告不服，提起訴願、再訴願，遞遭決定駁回，遂提起本件行政訴訟。茲摘兩
造訴辯意旨於次：
原告起訴意旨略謂：再訴願決定謂註冊時商標法第一項第五款所規定「商標圖樣有妨
害公共秩序或善良風俗」，係指商標圖樣本體有違國家一般利益或社會一般道德觀念
、公序良俗。而系爭商標圖樣本體，無論意義、外觀或讀音，並無違背國家之一般利
益或社會之一般道德觀念等語，駁回原告之再訴願。惟查：一、按本件商標係於八十
二年十月十六日核准註冊，依商標法施行細則第四十條第二款規定，商標評定案件適
用註冊時之規定，是故本件應適用七十八年五月二十六日修正公布之商標法，合先
明。二、次查，商標法係以保障商標專用權及消費者利益以促進工商企業之正常發展
為目的。且商標更係用以表彰商品之出產地或製造者，故商標法賦予商標註冊人於獲
准註冊後，享有商標之「專用權」及「排他權」。易言之，於現行商標法之規範體制
下，並不容許不同主體享有相同或近似之商標，造成消費者者混淆、誤認之虞。是以
商標法第三十七條第七款、第十二款更分別明文規定「相同或近似於他人著名之商標
或標章，致公眾混淆誤認之虞者，不得申請註冊」、「相同或近似於他人同一商品之
註冊商標者，不得申請註冊」，以確保商標專用權。三、由此可見，商標法既以保護
商標專用權之立法目的，則該法第三十七條第一項第五款之解釋，自不應侷限於「商
標本體」之意義、外觀或讀音是否違反公序良俗，而更應考量商標申請人於申請時，
其申請之手法及過程是否有違一般國民之法感情與道德標準，及商標於核准後，是否
違反商標法所欲規範之目的等情事，作一通盤及全面考量以為判斷。四、縱觀系爭商
標之申請過程，申請人明顯利用法律漏洞及被告之疏失，而以背於公序良俗之手段取
得商標註冊：(一)查訴外人蔡錦華、江美珠於申請系爭商標時，黑面蔡公司之所有商標
均遭禁止處分，渠等為將來繼續使用「黑面蔡」商標，竟利用商標代理人徐曉華之專
業背景，先以「　　　　　」為正商標，再以「　　　　　黑面蔡」為聯合商標向被
告提出申請。惟查，被告審查商標申請時本應盡其注意義務；更何況，黑面蔡公司為
國內知名廠商，其原有之黑面蔡商標多達五十六種業遭查封，亦為被告所明知，訴外
人以此異於尋常之手法申請「黑面蔡」商標，被告更應提高其注意之義務，然竟疏忽
法院之禁止處分，核准系爭商標之申請；結果不僅破壞法院查封之效力，使禁止處分
之目的蕩然無存，且此一藉由法律漏洞之申請程序，及利用被告審查失誤之申請方式
，顯背於一般人民之法感情及道德觀念，更背於善良風俗。(二)再者，司法院釋字第四
八六號解釋文中更明白揭示：商標圖樣，有其他團體之名稱，未得其承諾者，不得申
請註冊，目的在於保護各該團體之名稱不受侵害，兼有保護消費者之作用。足見商標
制度之目的，不僅在於保護各團體之名稱不受侵害，以維護整體經濟秩序，更在於避
免消費者有混淆、誤認之虞；綜此上開條文之解釋，更應審酌商標如允准申請，日後
使用時是否將使消費者致生混淆而無從辨別商品來源，造成整體商業秩序紊亂之虞。
本件系爭商標上有「黑面蔡」之團體名稱，就其主要部分為觀察，均有「黑面蔡」之
商標字樣，一旦核准申請，將造成消費者之混淆、誤認，以為商品出自同一廠商所生
產，此更破壞我國商標法中商標「專用性」及「排他性」之立法政策，更違反整體公
共秩序。四、綜上所陳，系爭商標之脫法申請過程，顯有故意破壞法院查封效力及商
標法所欲規範之公共秩序，且於第三人拍定後，造成同一商標分屬不同主體之乖謬現
象，嚴重違反商標法商標專用之立法目的。懇請鈞院詳查，判決撤銷原處分及一再訴
願決定，以保權益等語。
被告答辯意旨略謂：按商標圖樣有妨害公共秩序或善良風俗者，不得申請註冊，固為
註冊時商標法第三十七條第一項第五款所規定。惟所謂商標圖樣有妨害公共秩序或善
良風俗，係指商標圖樣本體有違國家一般利益或社會一般道德觀念、公序良俗而言。
本件系爭註冊第六一五五三八號「黑面蔡及圖」商標圖樣係由中文「黑面蔡」及外文
「OEM 」設計圖所組成，其圖樣本體，無論意義、外觀或讀音，並無違背國家之一般
利益或社會之一般道德觀念，殊難指系爭商標圖樣有害於公共秩序或善良風俗，自無
註冊時商標法第三十七條第一項第五款之適用。至稱關係人之前手黑面蔡公司於其註
冊第一一九一二三號「黑面蔡及圖」商標遭法院禁止處分後，申請系爭商標註冊，及
故意使用與原告商品相彷之外觀顏色，混淆市場消費者等語，核屬有無涉及民事或其
他責任之問題，非本案所得審究。原告以關係人之前手黑面蔡公司申請系爭註冊第六
一五五三八號「黑面蔡及圖」商標時，故意以「黑面蔡設計」申請為正商標，再以系
爭「黑面蔡及圖」申請為聯合商標，以規避當時註冊第一一九一二三號「黑面蔡及圖
」商標遭法院命令禁止處分之效力，且指定使用與註冊第一一九一二三號「黑面蔡及
圖」商標同類之商品，以達繼續使用有黑面蔡字樣之商標於楊桃汁商品之目的，嗣註
冊第一一九一二三號商標禁止處分之命令被撤銷，致市面上於同一楊桃汁商品同時出
現「黑面蔡」品牌分屬不同二人所有之現象，足令消費者混淆誤認，影響市場公平辨
別商品來源之交易秩序，已妨害公共秩序等語，一再訴願決定，均以系爭商標圖樣係
由中文黑面蔡及外文OEM設計圖所組成，該文字、圖形在意義或形式上，並無違背國
家之一般利益或社會之一般道德觀念，殊難指為有害公共秩序或善良風俗，原處分認
無註冊時商標法第三十七條第一項第五款規定之適用，並無不當，而駁回其訴願、再
訴願。從而，被告之處分並無違誤，請駁回原告之訴等語。
　　理  由
按商標圖樣有妨害公共秩序或善良風俗者，不得申請註冊，固為註冊時商標法第三十
七條第一項第五款所規定。惟所謂商標圖樣有妨害公共秩序或善良風俗，係指商標圖
樣本體有違國家一般利益或社會一般道德觀念、公序良俗而言。本件關係人錦美食品
商行江美珠之前手黑面蔡公司於八十年八月五日以「黑面蔡及圖」商標，指定使用於
當時商標法施行細則第二十四條第十九類之冰、冰淇淋、汽水、果汁、楊桃汁、蒸餾
水、礦泉水、茶、咖啡、可可商品申請註冊，作為其申請案號00000000號（
嗣列為註冊第六一五四一○號）「黑面設計圖」商標之聯合商標，經被告審查核准，
列為註冊第六一五五三八號商標，旋移轉登記予關係人，公告於八十六年八月十六日
第二十四卷第十六期商標公報。嗣原告以系爭商標有違註冊時商標法第三十七條第一
項第五款之規定，對之申請評定。案經被告為申請不成立之評決，發給中台評字第八
八○一七九號商標評定書。原告不服，乃循序提起本件行政訴訟，主張如事實欄所載
。經查：（一）、本件被告以系爭註冊第六一五五三八號「黑面蔡及圖」商標圖樣係
由中文黑面蔡及外文OEM 設計圖所組成，其圖樣本體，無論意義、外觀或讀音，並無
違背國家之一般利益或社會之一般道德觀念，殊難指系爭商標圖樣有害於公共秩序或
善良風俗，自無註冊時商標法第三十七條第一項第五款之適用。至稱關係人之前手黑
面蔡公司於其註冊第一一九一二三號「黑面蔡及圖」商標遭法院禁止處分後，申請系
爭商標註冊，及故意使用與原告商品相仿之外觀顏色，混淆市場消費者等語，核屬有
無涉及民事或其他責任之問題，非本案所得審究，乃為申請不成立之評決。（二）、
原告主張關係人之前手黑面蔡公司申請系爭註冊第六一五五三八號「黑面蔡及圖」商
標時，故意以「黑面設計圖」申請為正商標，再以系爭「黑面蔡及圖」申請為聯合商
標，以規避當時註冊第一一九一二三號「黑面蔡及圖」商標遭法院命令禁止處分之效
力，且指定使用與註冊第一一九一二三號「黑面蔡及圖」商標同類之商品，以達繼續
使用有黑面蔡字樣之商標於楊桃汁商品之目的，嗣註冊第一一九一二三號商標禁止處
分之命令被撤銷，致市面上於同一楊桃汁商品同時出現「黑面蔡」品牌分屬不同二人
所有之現象，足令消費者混淆誤認，影響市場公平辨別商品來源之交易秩序，已妨害
公共秩序等語。惟系爭商標圖樣係由中文黑面蔡及外文OEM 設計圖所組成，該文字、
圖形在意義或形式上，並無違背國家之一般利益或社會之一般道德觀念，殊難指為有
害公共秩序或善良風俗，尚無註冊時商標法第三十七條第一項第五款規定之適用。（
三）、綜上所述，原告所訴各節尚無可採，被告所為原處分，揆諸首揭規定及說明，
洵無違誤，一再訴願決定遞予維持，俱無不妥。原告起訴論旨，難認有理由，應予駁
回。
據上論結，本件原告之訴為無理由，爰依行政訴訟法施行法第二條、行政訴訟法第九
十八條第三項前段，判決如主文。
中　　華　　民　　國　　九十一　　　年　　　一　　　　月　　三十一　　　日
                    最 高 行 政 法 院  第 四 庭
                                審 判 長 法  官　　　葉　振　權
                                         法  官      廖  宏  明
                                         法  官　　　吳　錦　龍
                                         法  官　　　劉　鑫　楨
                                         法  官　　　吳　明　鴻
右  正  本  證  明  與  原  本  無  異
　　　　　　　　　　　　　　　　　　　　 法院書記官　陳　盛　信
中　　華　　民　　國　　九十一　　　年　　　一　　　　月　　三十一　　　日
